【裁判字號】    96,簡上,1031
【裁判日期】    970122
【裁判案由】    詐欺
【裁判全文】
臺灣高雄地方法院刑事判決            96年度簡上字第1031號
上  訴  人
即  被  告  甲○○
            乙○○
上列上訴人因詐欺案件，不服本院高雄簡易庭96年度簡字第3196
號中華民國96年6 月8 日第一審判決（聲請簡易判決處刑案號：
臺灣高雄地方法院檢察署96年度偵字第10080 號），提起上訴，
本院管轄之第二審合議庭判決如下：
    主  文
原判決關於甲○○、乙○○部分撤銷。
甲○○幫助犯詐欺取財罪，處有期徒刑參月，如易科罰金，以新
臺幣壹仟元折算壹日，減為有期徒刑壹月又拾伍日，如易科罰金
，以新臺幣壹仟元折算壹日。
乙○○幫助犯詐欺取財罪，處有期徒刑參月，如易科罰金，以新
臺幣壹仟元折算壹日，減為有期徒刑壹月又拾伍日，如易科罰金
，以新臺幣壹仟元折算壹日。
    事  實
一、甲○○、乙○○均預見將金融機構存摺供他人使用，可能遭
    犯罪集團作為詐欺取財之工具，詎仍基於縱有人持其所有之
    帳戶作為詐騙之犯罪工具，亦不違背其本意之幫助犯意，於
    民國95年8 月7 日前某日，分別將甲○○所申請之陽信銀行
    楠梓分行（下稱陽信銀行）000000000000號帳戶及乙○○所
    申請之臺灣郵政股份有限公司左營南站郵局（下稱左營南站
    郵局）00000000000000號帳戶之存摺、印章、提款卡及密碼
    等物交付予姓名年籍不詳之成年人組成之詐欺集團使用。嗣
    詐騙集團成員取得上開帳戶及黃信彰（業經原審判決確定）
    所申辦之0000000000號行動電話門號（按：該門號係黃信彰
    向泛亞電信股份有限公司申辦，其於95年8 月間某日，在高
    雄市○○○路某超商，以新臺幣（下同）2,000 元之代價，
    交予姓名年籍不詳綽號「小忠」之人及其所屬詐騙集團使用
    ）後，即於95年8 月8 日上午8 時45分許，以上開00000000
    00號行動電話門號撥打電話予丙○○，自稱係法務部行政執
    行處人員，向丙○○佯稱：1 年前被詐騙之案件，現已查獲
    部分嫌犯，為誘出主嫌，希望配合匯錢入指定帳戶等語，致
    丙○○不疑有詐，並陷於錯誤，先後於同年月10 日9時55分
    、10時26分，分別匯款3 萬元及5 萬元入上開乙○○所有左
    營南站郵局帳戶內；另於同年月10日14時37分許，再匯款3
    萬元入甲○○所有上開陽信銀行帳戶。嗣經丙○○察覺有異
    ，報警處理，始查獲前情。
二、案經高雄市政府警察局左營分局報請臺灣高雄地方法院檢察
    署檢察官偵查後聲請簡易判決處刑。
    理  由
壹、證據能力部分：
一、按被告以外之人於審判外之陳述，雖不符前4 條之規定，而
    經當事人於審判程序同意作為證據，法院審酌該言詞陳述或
    書面陳述作成時之情況，認為適當者，亦得為證據；又當事
    人、代理人或辯護人於法院調查證據時，知有第159 條第1
    項不得為證據之情形，而未於言詞辯論終結前聲明異議者，
    視為有前項之同意，刑事訴訟法第159 條之5 定有明文。查
    被害人丙○○於案發後前往臺北縣警察局中和分局秀山派出
    所製作之警詢筆錄（見高市警左分偵字第0950018697號卷，
    下稱警卷，第8 至9 頁）及其所簽具之切結書（見警卷第21
    頁）各一份，該等陳述固屬被害人所為之審判外陳述，性質
    上屬於傳聞證據，且無刑事訴訟法第159 條之1 至之4 明定
    例外情形，依法原不具證據能力，然被告2 人於本院96年12
    月7日 準備程序及97年1 月8 日審判程序時（見本院96年度
    簡上字第1031號卷，下稱本院卷，第31、33、47至48頁），
    明示同意作為證據，本院審酌上開筆錄作成之外部情況並無
    不當，揆諸前揭說明，本院自得逕以前開證據方法採為認定
    事實之依據。
二、又(一)除顯有不可信之情況外，公務員職務上製作之紀錄文書
    、證明文書；(二)除顯有不可信之情況外，從事業務之人於業
    務上或通常業務過程所須製作之紀錄文書、證明文書；(三)除
    前2 款之情形外，其他於可信之特別情況下所製作之文書，
    亦得為證據，刑事訴訟法第159 條之4 亦有明文。查本件匯
    款人為丙○○、受款人為乙○○之郵政國內匯款執據2 紙（
    見警卷第11至12頁）、匯款人為丙○○、受款人為甲○○之
    萬泰商業銀行匯款申請書存根聯1 紙（見警卷第13頁）、甲○○之高新銀行活期儲蓄存款印鑑卡、身分證影本（見警卷
    第14至15頁）、乙○○之左營南站郵局帳戶開戶資料、身分
    證影本（見警卷第16頁）、陽信銀行楠梓分行96年3 月13日
    函及所檢附之客戶甲○○對帳單（見96年偵字第10080 卷，
    下稱偵卷，第5 至6 頁）、左營南站郵局客戶乙○○歷史交
    易清單（見偵卷第7 頁）各1 份等證據，當事人於本院96年
    12月7 日準備程序及97年1 月8 日審判程序時同意作為證據
    （見本院卷第32至34頁、47至48頁），亦無顯不可信情況之
    例外條件存在，依刑事訴訟法159 條之4 第1 款之規定，該
    等文書有關上開事實紀錄部分，具有證據能力，合先敘明。
貳、實體部分：
一、訊據被告甲○○對其有申辦上開陽信銀行帳戶及被告乙○○
    對其有開立上開左營南站郵局帳戶，且被害人丙○○先後於
    95年8 月10日9 時55分、10時26分，分別匯款3 萬元及5 萬
    元入上開被告乙○○所有左營南站郵局帳戶內；另於同日14
    時37分許，再匯款3 萬元入被告甲○○所有上開陽信銀行帳
    戶內等情，固均不爭執，惟矢口否認有何幫助詐欺犯行，並
    均辯稱：被告乙○○因由被告甲○○搭載前往左營南站郵局
    領款而將存摺、提款卡等物品留在被告甲○○車上，暫由被
    告甲○○保管，被告甲○○將被告乙○○及自己之存摺、提
    款卡放在車內而遭竊遺失，渠等分別有辦理止付，但沒有去
    報警云云。惟查：
  (一)上開陽信銀行帳戶、左營南站郵局帳戶，係被告甲○○、乙○○所申辦，及被害人丙○○於95年8 月8 日上午8 時45分
    許，接獲詐欺集團成員電話，自稱係法務部行政執行處人員
    ，向其佯稱：1 年前被詐騙之案件，現已查獲部分嫌犯，為
    誘出主嫌，希望配合匯錢入指定帳戶等語，致丙○○不疑有
    詐，並陷於錯誤，先後於同年月10日9 時55分、10時26分，
    分別匯款3 萬元及5 萬元入上開乙○○所有左營南站郵局帳
    戶內；另於同年月10日14時37分許，再匯款3 萬元入甲○○
    所有上開陽信銀行帳戶等情，業經被害人於警詢陳述綦詳（
    見警卷第8 至9 頁），並有匯款人為丙○○、受款人為乙○○之郵政國內匯款執據2 紙（見警卷第11至12頁）、匯款人
    為丙○○、受款人為甲○○萬泰商業銀行匯款申請書存根聯
    1 紙（見警卷第13頁）、甲○○之高新銀行活期儲蓄存款印
    鑑卡、身分證影本（見警卷第14至15頁）、乙○○之左營南
    站郵局帳戶變更印鑑資料、身分證影本（見警卷第16頁）、
    丙○○簽具之切結書（見警卷第21頁）、陽信銀行楠梓分行
    96 年3月13日函及所檢附之客戶甲○○對帳單（見偵卷第5
    至6 頁）、左營南站郵局客戶乙○○歷史交易清單（見偵卷
    第7 頁）各1 份在卷可稽。
  (二)被告甲○○、乙○○二人雖以前揭情詞置辯，但觀之渠等對
    於被告乙○○存摺保管、遺失之相關供述，有下列不一致之
    處：1.關於被告乙○○為何將存摺交由被告甲○○保管一節
    ，被告乙○○於警詢中係供稱：「我在95年8 月4 日13時左
    右，我跟我朋友甲○○到左營南站郵局提款，提款完後我將
    我的000-0000000- 0000000號帳戶，交由我朋友甲○○保管
    。」（見警卷第2 頁）；被告甲○○於警詢中係供稱：「乙○○跟我是很要很且是很久的鄰居，他很信任我，所以他才
    放心將000000000000號帳戶交由我保管。」（見警卷第6 頁
    ）云云。嗣被告甲○○於偵查中則供稱：「……但在前一天
    乙○○有叫我載他去領錢，他將東西放在我車上忘了拿走…
    …」（見偵卷第12頁）；被告乙○○於偵查中則供稱：「95
    年8 月份，詳細時間我忘記了，我叫甲○○開車載我去南站
    郵局領錢，不是用提款卡領錢，當時是中午，後來因為下午
    上班時間到了，我急著下車所以東西留在甲○○車上沒拿下
    車，我還有打電話給甲○○叫甲○○好好保管我留在車上東
    西。」（見偵卷第11至12頁）云云，渠等於警詢中均供稱被
    告乙○○係將存摺「交給」甲○○保管，完全未提及存摺係
    乙○○遺忘在車上及事後有打電話通知甲○○一事，嗣於偵
    查中卻同時改稱係乙○○遺忘於車上，先後之供述已有不一
    致。2.關於被告乙○○何時告知被告甲○○存摺遺忘在車上
    一節，被告甲○○於本院以證人身身份具結證稱：「因為他
    下車時簿子放在我的車上，他下車時有交代，他的簿子放在
    我的車上，」（見本院卷第51頁）；被告乙○○則於本院以
    證人身份具結證稱：「我下車不到一個小時就發現忘了拿存
    摺，我有打電話給他，叫他幫我保管，時間不超過我下車一
    個小時。」（見本院卷第49頁）云云，二者之供述亦不一致
    。3.關於被告甲○○是否確知被告乙○○存摺有放在其車上
    一節，被告甲○○於本院行準備程序時供稱：「我離開後他
    打電話給我說簿子放在我的車後座，我回去看簿子有在車子
    後座」等語（見本院卷第28頁）；於本院審判程序則改稱：
    「隔天我打電話給乙○○說問他簿子是否有拿回去，因為他
    下車時簿子放在我的車上，他下車時有交代，他的簿子放在
    我的車上，我當時沒有注意他的存摺有無放在車上，我只是
    跟他說好。因為我車上的錢有不見，也沒有看到他的東西，
    所以我才會打電話問他是否有拿回去。」等語（見本院卷第
    51頁），其先後之陳述亦有諸多歧異，尤見瑕疵。又依上開
    被告甲○○之陽信銀行客戶對帳單、被告乙○○之左營南站
    郵局客戶歷史交易清單所示，被告甲○○之上開帳戶於95年
    8 月7 日出現同日分別存款5,000 元、提款5,000 元之狀況
    ，被告乙○○之帳戶亦在同年月8 日出現同日存、提款
    5,000 元之狀況（且被告乙○○先於95年8 月7 日至金融機
    關提領上開帳戶內所餘款項，僅提領剩下餘額8 元），此即
    詐欺集團在取得他人帳戶後，依例進行之存提款測試，由此
    足認被告甲○○之帳戶係早在95年8 月7 日之前，即已交由
    詐欺集團成員取得，是以被告甲○○、乙○○辯稱渠等帳戶
    係放置於被告甲○○車上，而在95年8 月7 日晚上之後遺失
    一節，已有不實。綜觀被告二人以上陳述，益足徵被告二人
    所辯前揭情詞，俱無可採。
  (三)再按一般人至郵局或銀行申請開立帳戶，其目的不外於利用
    郵局或銀行帳戶作存、提款、轉帳等財產之金錢支配處分，
    故對於郵局或銀行發給之存摺、提款卡、密碼等重要資料、
    物品，無不妥為保存，以防遺失或被盜用，損及個人財產權
    益，並遭濫用為財產犯罪之工具，倘有遺失或遭竊，衡諸常
    情，理應立即向警察局報案，或馬上將帳戶申辦止付，以免
    遭人竊領財產或作為犯罪之工具，被告甲○○、乙○○均稱
    乙○○之存摺、提款卡等物品係交由被告甲○○加以保管，
    被告甲○○將乙○○及自己之存摺、提款卡放在車內而遭竊
    遺失云云（見本院卷第28、29頁），惟被告甲○○於本院準
    備程序時供稱：其車子之前也曾經遭竊，離這次遭竊的時間
    不清楚（見本院卷第30頁）等語，其既先前已有遭竊之經驗
    ，此次竟又將上開自己及為黃俊傑保管之存摺等物品隨意放
    置於車內，其粗率大意之態度，顯已違反一般人謹慎保管自
    己或他人存摺等物品之常情。又被告甲○○自承在95年8 月
    7 日晚間，即已知悉車輛遭竊一事，且找不到為被告乙○○
    保管之存摺，卻未再立即積極尋找，竟在事隔3 天後（95年
    8 月10日上午），才打電話通知被告乙○○存摺等物品遺失
    ，上情為被告甲○○於本院所供述（見本院卷第52頁），亦
    顯與常情有違，容非可採。又查被害人丙○○在95年8 月8
    日上午接獲詐騙集團電話，同年月10日9 時55分、10時26分
    ，分別匯款3 萬元及5 萬元入上開被告乙○○所有左營南站
    郵局帳戶內；另於同日14時37分許，再匯款3 萬元入被告甲○○所有上開陽信銀行帳戶，而被告甲○○稱其在95年8 月
    10日始電話通知被告乙○○存摺等物品遺失云云，被告乙○○則稱電話通知時間係在該日上午10時至11時之間等語（見
    本院卷第50頁、52頁），惟被告甲○○自己竟不即時向銀行
    辦理掛失，卻在隔日即8 月11日中午左右才辦理上開帳戶掛
    失（見警卷第6 頁）；被告乙○○則在95年8 月10日上午11
    時10分左右才辦理上開帳戶掛失（見警卷第3 頁），渠等掛
    失之時間點並均剛好在詐欺集團成員取得詐欺款項不久之後
    ，亦即倘渠等立即辦理掛失，詐欺集團成員即無法取得詐騙
    款項，顯見被告二人辯稱帳戶遺失，顯與事理相違，被告二
    人確有提供前開帳戶供他人用以向被害人丙○○詐取財物之
    舉，應堪認定。
  (四)又金融機構帳戶存款之提領，必以擁有該帳戶存摺及印鑑，
    或以該帳戶之金融卡配合鍵入正確密碼使用為前提。而欲使
    用提款卡領取款項者，須於金融機構所設置之自動櫃員機上
    依指令操作，並輸入正確密碼，方可順利領得款項，由此可
    見，如非帳戶所有人同意、授權而告知提款卡密碼等情況，
    單純持有提款卡之人，欲隨機輸入號碼而領取款項之機會，
    以磁條提款卡四位密碼（每位由0 至9 ，應有0000至9999等
    不同之組合，其機率為萬分之一，若為晶片提款卡則機率更
    低）之設計，不法之人欲任意輸入號碼而與正確之密碼互核
    相符者，機率微乎其微。又衡諸社會常情，稍有社會歷練、
    經驗之人，均知提款卡應與其密碼分別保存，或者將密碼牢
    記心中，而無須在任何物體上標示或載明密碼，以免徒增帳
    戶遭人持提款卡併同密碼逕予盜領款項之風險，本件被告二
    人均為年逾30歲之成年人，尚非至愚之人，對前述一般社會
    經驗常情當知之甚稔，理應不生無將前開帳戶提款卡密碼記
    載於存簿或併同放置，抑或置於任何他人隨處可見部位之情
    事，而被告甲○○、乙○○自陳將印章、存摺、密碼皆放在
    一起（見本院卷第28頁、第50頁），已有違常情。再者，他
    人遺失或來路不明之帳戶，因隨時可能經由失主申辦掛失而
    無法使用、領款，甚或有因原帳戶所有人另行持有補發之存
    摺、金融卡，即可領走該帳戶內款項之可能，故詐欺集團為
    謀確實領取詐得之款項，自無使用此種他人所遺失帳戶之理
    。
  (五)再者，在金融機構開設帳戶、請領存摺及金融卡，係針對個
    人身分之社會信用而予以資金流通，具有強烈之屬人性格，
    而金融帳戶作為個人理財工具，申請開設並無任何特殊之限
    制，一般民眾皆得以存入最低開戶金額之方式申請取得，且
    同一人均得在不同之金融機構申請數個存款帳戶使用，乃眾
    所週知之事實，苟見有不詳人士向他人蒐集金融帳戶使用，
    自屬可疑。況且近年來社會上各式詐財手段迭有所聞，被告
    二人對此應無不知之理。從而本件被告二人對於擅將前開帳
    戶存摺、金融卡暨密碼交予某不詳成年人，極可能遭濫用於
    對不特定人訛詐財物，並使偵查機關不易循線偵查一節，應
    有所預見而仍為之，主觀上顯有容認前揭犯罪事實發生之意
    欲，故被告確有幫助該不詳成年人利用前開帳戶實施詐欺取
    財犯行之不確定故意甚明。再依被害人丙○○所述遭某不詳
    人士詐欺過程觀之，對方均係藉由電話交談方式與之聯絡，
    彼此未曾謀面，然查無其他證據足資證明被告二人分別有參
    與此一詐欺犯行。又依卷內諸般事證，僅堪證明實際對被害
    人施以詐騙金錢之行為者，為該不詳人士，被告則係單純將
    前開帳戶存摺、提款卡及密碼等物交付他人作為受騙者匯入
    款項之用，核其性質，應屬詐欺取財構成要件以外之協助行
    為，當認係基於幫助之犯意而為詐欺構成要件以外之行為，
    方屬適法。
  (六)綜前所述，被告二人雖始終否認有何幫助詐欺取財犯行，然
    揆諸首揭說明，本院審酌卷載各項間接證據交互判斷，堪認
    被告二人確有交付前開帳戶存摺、提款卡及密碼予某不詳成
    年人，復由該人夥同其他人等持之以上述方式訛詐被害人丙○○，作為匯款及提領詐欺款項之用等情，至為明灼。從而
    被告二人前開所辯云云，俱屬臨訟卸責之詞，委無足採。職
    是，本件事證明確，被告二人犯行洵堪認定，應依法論科。
二、核被告甲○○、乙○○所為，分別係犯刑法第30條第1 項前
    段、第339 條第1 項之幫助詐欺取財既遂罪。被告二人僅係
    提供前開帳戶存摺、提款卡暨密碼，並未實際參與詐欺過程
    ，是其所為僅屬幫助該不詳人士詐欺取財犯罪之遂行，應論
    以幫助犯，並依正犯之刑度減輕其刑。原審認被告二人所犯
    罪證明確，予以論罪科刑，固非無見。惟查：被告二人行為
    後，中華民國九十六年罪犯減刑條例業於同年7 月16日生效
    施行，被告二人前開犯罪時間於96年4 月24日之前，所犯合
    於減刑規定，原審判決時未及審酌，亦有未恰，原判決既有
    前揭可議之處，自應由本院就有關被告二人部分予以撤銷改
    判。爰審酌被告二人本身雖未實際參與詐欺取財犯行，但其
    提供帳戶供不法犯罪集團使用，不僅造成執法機關不易查緝
    犯罪行為人，助長社會犯罪風氣，造成被害人求償上之困難
    ，惡性非輕，且犯後猶飾詞狡辯，相互迴護，毫無悔意，並
    兼衡被害人遭詐騙匯入被告甲○○上開帳戶之金額為30,000
    元；匯入被告乙○○上開帳戶之金額共為80,000元等一切情
    狀，乃量處如原審主文所示之刑，並考量被告甲○○係高中
    畢業，職業為修車工人，經濟狀況小康；被告乙○○為國中
    畢業，職業為司機，經濟狀況小康等情（見警卷第5 頁、第
    1 頁），併諭知如主文所示之易科罰金折算標準。又本件被
    告二人犯罪時間係在96年4 月24日以前，爰依中華民國九十
    六年罪犯減刑條例第2 條第1 項第3 款規定，減其宣告刑2
    分之1 ，併諭知同上之易科罰金折算標準。
三、另同案被告黃信彰於原審判決後未上訴已確定在案，不另論
    列，併予敘明。
據上論斷，應依刑事訴訟法第455 條之1 第1 項、第3 項、第36
9 條第1 項前段、第364 條、第299 條第1 項前段，刑法第30條
第1 項前段、第2 項、第339 條第1 項、第41條第1 項前段，刑
法施行法第1 條之1 ，中華民國九十六年罪犯減刑條例第2 條第
1項 第3 款、第4 條、第7 條，判決如主文。
本案經檢察官丁○○到庭執行職務。
中    華    民    國    97    年    1     月    22    日
                  刑事第二庭審判長  法  官  田平安
                                    法  官  呂明燕
                                    法  官  曾子珍
以上正本證明與原本無異。
不得上訴。
中    華    民    國    97    年    1     月    22    日
                                    書記官  王翌翔
附錄本件論罪科刑法條：
中華民國刑法第339條
意圖為自己或第三人不法之所有，以詐術使人將本人或第三人之
物交付者，處5年以下有期徒刑、拘役或科或併科1千元以下罰金
。
以前項方法得財產上不法之利益或使第三人得之者，亦同。
前二項之未遂犯罰之。


司法院資訊處製作；財團法人民間司法改革基金會備份。
